【裁判字號】    89,台上,2382
【裁判日期】    890503
【裁判案由】    妨害自由
【裁判全文】
最高法院刑事判決                              八十九年度台上字第二三八二號
    上  訴  人  甲○○
右上訴人因妨害自由案件，不服台灣高等法院台南分院中華民國八十七年三月十一日
第二審更審判決（八十七年度上更(一)字第一一號，起訴案號：台灣台南地方法院檢察
署八十五年度偵字第四三○一號），提起上訴，本院判決如左：
    主  文
上訴駁回。
    理  由
按刑事訴訟法第三百七十七條規定，上訴於第三審法院，非以判決違背法令為理由，
不得為之。是提起第三審上訴，應以原判決違背法令為理由，係屬法定要件。如果上
訴理由狀並未依據卷內訴訟資料，具體指摘原判決不適用何種法則或如何適用不當，
或所指摘原判決違法情事，顯與法律規定得為第三審上訴理由之違法情形，不相適合
時，均應認其上訴為違背法律上之程式，予以駁回。本件上訴人甲○○上訴意旨略稱
：(一)上訴人並無具體之行為，致使告訴人梁孝全之行動喪失自由，縱告訴人之意思決
定受壓制，亦不構成剝奪人之行動自由罪。(二)、原判決雖認告訴人願賠償新台幣（下
同）十萬元，然仍認係犯刑法第三百零二條第一項之以非法方法剝奪人之行為自由罪
。亦即認上訴人對受償十萬元並無不法，則上訴人又何須以非法方法討債。又如真有
不法犯行，豈會讓告訴人之員工陳界旭獨自回去取錢而得以伺機報警，自陷於不利。
且原判決既認上訴人並無共犯，則僅上訴人一人何能限制告訴人之行動自由。況警員
蘇青林據報到現場時，發現門窗均未關，何能剝奪告訴人之行為自由。原審就此，未
詳查勾稽，有判決不備理由、判決理由矛盾及應調查之證據未調查之違法。(三)、告訴
人之妻徐玉珍應係不甘心賠償才誇大事故報警，否則也是陳界旭為誇大不實之述，
導致徐玉珍誤解而報警，事後，告訴人、陳界旭基於係自己人，亦只能附和徐玉珍報
案說詞。究竟實情如何，原審未傳訊徐玉珍查明，俾斷上訴人是否真有拘人或嚇人，
即遽行論斷上訴人犯罪，亦有判決不備理由、理由矛盾及應調查之證據未調查之違法
。(四)、原判決所認上訴人向告訴人恐嚇「不賠償錢，就不要在台南混」、「如不再賠
償十五萬元，要拿刀捅一刀」等犯行，並無積極證據可佐證，原判決認上訴人有此犯
行，亦屬違法。(五)、告訴人在警訊時即已供承願意賠償五萬元，上訴人根本不須施加
恐嚇或拘禁，且上訴人亦不可能利用朋友之正常營業場所去拘禁告訴人或嚇唬告訴人
等語。惟查原判決認定上訴人有原判決事實欄所載之妨害自由犯行，係以該事實已據
被害人梁孝全指述綦詳，並經目擊證人陳界旭證明屬實，經核二人所述大致相符。衡
情，上訴人若無剝奪被害人之行動自由，不准被害人離去，則雙方談妥賠償金額後，
理應讓被害人自己回家籌措現款前來交付，要無被害人留在該處，再叫陳界旭回家向
被害人之妻拿錢之理，又苟無恐嚇威脅被害人，陳界旭何須捏詞告知被害人之妻事態
嚴重，致被害人之妻因而報警。參酌至現場處理之警員蘇青林證稱至現場時，房內有
四、五人，沒有看見有人在講話，桌上有茶几，實際上有無泡茶，不了解等情，上訴
人所稱當時與被害人泡茶聊天云云，為不可取等證據，予以綜合判斷，認上訴人成立
刑法第三百零二條第一項之以非法方法剝奪人之行動自由罪，於法定刑內量處其刑，
已詳其論罪所憑證據及認定之理由。並指駁說明陳界旭固未供證上訴人有說要拿刀
捅被害人一刀，恫嚇被害人賠償十五萬元之詞，惟此係陳界旭回去後不在場時發生之
事，陳界旭自未目睹，且上訴人於警訊時亦供述被害人要賠償十五萬元，足見被害人
所言原來經被告恐嚇後，願賠十萬元，陳界旭離去後，上訴人始又恐嚇要伊賠十五萬
元等言，為可採。又蘇青林警員固證稱到現場時，二樓門未關等語，惟此乃陳界旭離
去後始未關所致，參酌現場有四、五人等情，故此不能為有利上訴人之認定，上訴人
所辯未妨害自由云云，乃卸責飾詞，委無足採。所為論斷，均有卷存證據資料可資覆
按，從形式上觀察，並無違背法令之情形存在。查原判決已認定、說明上訴人係命人
將房門關上，站在門前，擋住門口，以此非法方法剝奪被害人之行動自由，並非僅係
被害人之意思決定受壓制。又原判決認定上訴人有以非法方法剝奪被害人離去之行動
自由，恐嚇被害人賠償十萬元現金，被害人不得已乃叫陳界旭回去向被害人之妻拿錢
，被害人之妻因而報警等犯行，已詳其所憑之證據與理由，上訴意旨對原判決依憑
前揭證據所為之論斷，究竟有何不適用法則或適用不當之違法情事，並未依據卷內資
料予以指明，徒以自己之說詞，謂如有非法犯行，不可能讓陳界旭一人回去取錢得以
伺機報警；上訴人一人不可能限制被害人之行動自由；被害人之妻可能不甘心賠償才
報警，亦可能陳界旭誇大不實之述，導致被害人之妻誤解而報警云云，再為事實之
爭執，否認犯罪，任意指摘原審有應調查之證據未予調查、判決不備理由及理由矛盾
之違法，要非適法之第三審上訴理由。又被害人於警訊時固供承願賠五萬元，但原判
決認定上訴人先要被害人以現金賠十萬元，進而索賠十五萬元，因無法達成協議從而
以恐嚇、限制行動自由之方法為之，雖無不法所有之意圖，而不成立恐嚇取財罪，但
仍係犯以非法方法剝奪人之行動自由罪。上訴意旨謂被害人既已同意賠償五萬元，上
訴人即不須以恐嚇及剝奪行動自由方式索賠云云，亦係對原審認事採證職權行使之任
意指摘，並非合法之上訴理由。是上訴意旨指摘原判決違法情事，殊與法律規定得為
第三審上訴理由之違法情形不相適合。衡以前開說明，其上訴為違背法律上之程式，
應予駁回。
據上論結，應依刑事訴訟法第三百九十五條前段，判決如主文。
中      華      民      國    八十九    年      五      月      三      日
                              最高法院刑事第九庭
                                  審判長法官  張  信  雄
                                        法官  賴  忠  星
                                        法官  張  清  埤
                                        法官  李  伯  道
                                        法官  蕭  仰  歸
      右正本證明與原本無異
                                              書  記  官
中      華      民      國    八十九    年      五      月      六      日


司法院資訊處製作；財團法人民間司法改革基金會備份。
